臺灣嘉義地方法院民事簡易判決
110年度嘉簡字第333號
原      告  裕融企業股份有限公司

法定代理人  嚴陳莉蓮
訴訟代理人  陳振榮律師
被      告  張育瑋即陳首存之遺產管理人

上列當事人間請求返還票據利益事件，本院於民國110年10月1日
言詞辯論終結，判決如下：
    主  文
被告應於管理陳首存之遺產範圍內，給付原告新台幣（下同）11
8,979元，及自民國110年5月12日起至清償日止，按週年利率百
分之5計算之利息。
訴訟費用1,220元，由被告於管理陳首存之遺產範圍內負擔。
本判決第1項得假執行。　　
    事實及理由
一、原告主張：
㈠、被繼承人陳首存於92年5月間向訴外人廣信汽車商行購買國瑞
    廠牌、TL1EPN車型、年份1997年、車牌號碼00-0000號之汽
    車（下稱系爭車輛），嗣廣信汽車商行將上開消費借貸債權
    以180,000元（下稱系爭消費借貸債權）讓與予原告，三方
    於92年5月21日一同簽立債權讓與契約暨動產抵押契約書（
    下稱系爭契約）；原告與陳首存除約定貸款期間自92年5月2
    1日起至95年4月21日（按：原告誤載為95年2月21日）止，
    每月為1期，每期支付6,678元，分36期攤還，並將系爭車輛
    向監理機關辦理動產抵押設定最高限額抵押權240,408元予
    原告，並由陳首存於各期付款日以電匯或其他方式將各期款
    項存入原告指定之帳戶以為清償。依系爭契約第9條規定，
    陳首存並簽發發票日92年5月21日、到期日92年6月21日、面
    額180,000元之本票（下稱系爭本票）交予原告作為擔保。
    詎料陳首存分期款項一期未繳，原告將系爭車輛取回公開拍
    賣，扣除必要費用後，仍不足清償本金118,979元。
㈡、陳首存已於106年7月9日死亡，被告為被繼承人陳首存之遺產
    管理人，對於系爭本票之真正並不爭執。按票據法第22條第
    4項規定利益償還請求權，係票據法賦予喪失票據權利之執
    票人補充之權利，其消滅時效期間因票據法未另設明文規定
    ，自應適用民法第125條所定15年之規定，自票據權利消滅
    之日起算。準此，系爭本票到期日為92年6月21日，時效期
    間於95年6月20日屆滿3年而完成，揆諸前揭說明，原告本於
    票據法第22條第4項規定之利益償還請求權之時效期間，應
    自95年6月21日起算15年，至110年6月19日始因時效完成而
    消滅，原告於110年4月遞狀起訴，尚未罹於15年請求權時效
    。爰依票據法第22條第4項提起本訴等語。並聲明：被告應
    於管理被繼承人陳首存之遺產範圍內給付原告118,979元，
    及自起訴狀繕本送達之翌日起至清償日止，按年息百分之5
    計算之利息；訴訟費用由被繼承人陳首存之遺產範圍內負擔
    （本院卷第59頁）。
二、被告則辯以：原告依票據法第22條第4項規定，對被告主張
    於發票人所受利益之限度內得請求利益償還請求權云云，惟
    查，本件原告與被繼承人陳首存間系爭消費借貸債權截至10
    7年6月20日止已罹於15年消滅時效，被告亦為消滅時效之抗
    辯，準此，票據權利及票據原因關係權利即系爭消費借貸債
    權均已罹於消滅時效，即無利益存在，原告自不得再向被告
    主張返還票據利益等語，資為抗辯。並聲明：原告之訴駁回
    。
三、本件不爭執事項為（本院卷第79至80頁）：
㈠、原告於92年7月16日持系爭本票向臺灣臺中地方法院（下稱臺
    中地院）聲請本票裁定，經該院以系爭本票裁定准予強制執
    行，原告於103年間執系爭本票裁定向本院聲請對陳首存強
    制執行，因陳首存現無財產可供執行，而發給103年度司執
    字第30548號債權憑證，原告復於104年、105年、107年間執
    上開債權憑證向本院聲請對陳首存強制執行，執行結果均為
    仍未受償，嗣原告於109年間執上開債權憑證向本院聲請對
    被告所管理陳首存之遺產為強制執行，經本院以109年度司
    執字第49503號強制執行事件受理。
㈡、系爭本票原因關係債權為消費借貸請求權，已罹於時效消滅
    。
四、法院之判斷：
㈠、系爭本票之原因關係債權為消費借貸請求權，已罹於時效消
    滅，業如前述，被告復於本件訴訟中為消滅時效抗辯，因此
    ，本件消費借貸請求權已因被告為時效抗辯而消滅。
㈡、系爭本票之票據法上之權利時效期間已於95年6月21日罹於時
    效：
１、按票據上之權利，對匯票承兌人及本票發票人，自到期日起
    算；見票即付之本票，自發票日起算；3年間不行使，因時
    效而消滅；經確定判決或其他與確定判決有同一效力之執行
    名義所確定之請求權，其原有消滅時效期間不滿5年者，因
    中斷而重行起算之時效期間為5年。票據法第22條第1項及民
    法第137條第3項分別定有明文。準此，本票裁定既非與確定
    判決有同一效力之執行名義，其重行起算之時效，仍應依票
    據法第22條第1項之規定為3年，而非延長為5年。
２、本件原告執有陳首存所簽發之系爭本票因未獲付款，系爭本
    票到期日為92年6月21日，原告於92年7月16日持系爭本票向
    臺中地院聲請本票裁定，並於103年間始執系爭本票裁定向
    本院聲請強制執行等情，為兩造所不爭執，業如前述。而系
    爭本票裁定相對人於103年7月7日始收受送達，而發生確定
    之效力，原告既遲至103年間方持系爭本票裁定向本院聲請
    強制執行，則其因請求而中斷之時效視為不中斷，時效期間
    應回復自本票到期日起算，至95年6月21日已罹於時效而消
    滅，利息請求權亦應隨同主債權而罹於時效消滅等情，亦為
    本院110年度嘉簡字第115號確認本票債權不存在事件（下稱
    前案）所確定之事實，復經本院調閱前案事件卷宗核閱無訛
    。因此，系爭本票之權利時效期間已於95年6月21日屆滿3年
    而罹於時效。
㈢、按票據上之債權，雖依本法因時效或手續之欠缺而消滅，執
    票人對於發票人或承兌人，於其所受利益之限度，得請求償
    還，票據法第22條第4項定有明文。又按票據第22條第4項利
    得返還請求權，如票據上之債權因票據法所規定之時效或手
    續欠缺而消滅，執票人即得對發票人請求所受之利益，此觀
    該項條文之規定即可自明。查本件原告雖持系爭本票聲請本
    票裁定，並已確定，惟系爭本票裁定相對人於103年7月7日
    始收受送達，而發生確定之效力，業如前述，當時顯已逾票
    據法第22條第1項之時效期間（即95年6月21日），因此系爭
    本票裁定聲請人於當時已無法因持系爭本票裁定聲請強制執
    行，而得依民法第129條規定發生中斷時效之效力，故本件
    雖有聲請本票裁定，惟仍認原告之票據上債權已因票據法所
    規定之時效而消滅，原告主張有票據法第22條第4項規定之
    適用，為有理由。
㈣、被告雖抗辯本件票據權利及票據原因關係權利即系爭消費借
    貸債權均已罹於消滅時效，即無利益存在云云，惟查：
１、按票據法第22條條第4項規定之利得償還請求權，係基於票據
    時效完成後所生之權利，與票據基礎原因關係所生之權利各
    自獨立，故執票人於未逾民法第125條規定15年之期間行使
    利得償還請求權時，發票人或承兌人不得以原因關係所生權
    利之請求權消滅時效業已完成為抗辯（最高法院96年度台上
    字第2716號裁判意旨參照）。復按利益償還請求權非票據上
    權利，而為票據法第22條第4項所規定之特別權利，其消滅
    時效期間，因票據法未另設明文規定，自應適用民法第125
    條所定15年之規定(最高法院37年度上字第8154號裁判意旨
    參照)；至於其時效期間之起算點，原則上應解為自票據權
    利消滅之日，即票據債權罹於時效或權利保全手續之欠缺，
    而無法對發票人或承兌人行使追索權之翌日開始計算（司法
    院第三期司法業務研究會民事法律專題研究㈡研討結論參照
    ）。
２、經查，被告對於陳首存因購買系爭車輛所積欠之系爭消費借
    貸債權，事後未如期履行，經原告將系爭車輛取回公開拍賣
    ，扣除必要費用後，仍不足清償本金118,979元等情，並不
    爭執（本院卷第59、61、80頁），堪信為真實。而系爭本票
    之權利時效期間已於95年6月21日屆滿3年而罹於時效，業如
    前述，則依前揭說明，票據法第22條第4項之消滅時效期間
    自應自95年6月21日起算15年始罹於時效，本件原告於110年
    5月4日提起本件訴訟（本院卷第5頁），尚未罹於前揭時效
    ，原告主張陳首存之票據上債權，依票據法因時效而消滅，
    仍應償還所受之利益，自有理由。
五、綜上所述，原告依票據法第22條第4項之規定，請求被告於
    管理陳首存遺產範圍內給付原告118,979元，及自起訴狀繕
    本送達翌日即110年5月12日（本院卷第25頁）起至清償日止
    ，按年息百分之5計算之利息，為有理由，應予准許。
六、本件事證已臻明確，兩造其餘之主張、陳述及所提證據暨攻
    擊防禦方法，經本院審酌後，認與本件判決結果無影響，爰
    不一一贅述，附此敘明。
七、訴訟費用負擔之依據：民事訴訟法第78條。
中　　華　　民　　國　　110 　年　　10　　月　　15　　日
                         臺灣嘉義地方法院嘉義簡易庭
                                  法　官　陳美利
以上正本係照原本作成。
如對本判決上訴，須於判決送達後20日內向本庭（嘉義市文化路
308之1號）提出上訴狀（均須按他造當事人之人數附繕本）。如
委任律師提起上訴者，應一併繳納上訴審裁判費。
中　　華　　民　　國　　110 　年　　10　　月　　15　　日
                                  書記官  林金福